臺灣高等法院民事判決
108年度重上更一字第132號
上  訴  人  陳來勝  
訴訟代理人  陳金泉律師
            葛百鈴律師
            李瑞敏律師
被  上訴人  國泰人壽保險股份有限公司

法定代理人  黃調貴  
訴訟代理人  賴盛星律師
上列當事人間請求損害賠償等事件，上訴人對於中華民國105年7
月22日臺灣臺北地方法院105年度重訴字第221號第一審判決提起
上訴，經最高法院第一次發回更審，本院於109年2月18日言詞辯
論終結，判決如下：
    主      文
上訴駁回。
第二審及更審前第三審訴訟費用由上訴人負擔。
    事實及理由
一、上訴人主張：伊於民國102年10月25日與原審共同被告國寶
    人壽保險股份有限公司（下稱國寶人壽）簽訂委任契約（下
    稱系爭契約），約定國寶人壽自當日起至105年10月24日止
    聘任伊擔任總經理，期間共3年，並約定委任期間屆滿前，
    除因可歸責於伊之重大事由外，國寶人壽如無正當理由提前
    終止契約，應給付伊按契約第2條約定所餘委任期間內之酬
    勞總金額。嗣行政院金融監督管理委員會（下稱金管會）於
    103年8月12日接管國寶人壽委由財團法人保險安定基金（下
    稱保險安定基金）管理，並於104年3月27日公開標售國寶人
    壽除保留資產、保留債務以外之資產、負債及營業（下稱系
    爭未保留資產），經被上訴人得標簽訂概括讓與及承受合約
    （下稱系爭讓與合約），約定以同年7月1日為交割基準日，
    隨後於同年5月28日通知伊於同年6月30日提前終止系爭契約
    （下稱系爭終止）。伊就系爭終止無可歸責之事由，依約得
    請求國寶人壽給付如附表請求金額欄所示之所餘委任期間內
    酬勞總金額共新臺幣（下同）469萬3548元（下稱系爭酬勞
    ）。被上訴人已於同年7月1日概括承受系爭未保留資產，爰
    依系爭契約第8條第2項約定，求為命被上訴人給付系爭酬勞
    本息之判決（上訴人於原審請求逾前述部分，業受敗訴判決
    確定，不予論述）。並上訴聲明：㈠原判決關於駁回伊後開
    聲明部分廢棄。㈡被上訴人應給付伊469萬3548元，及自105
    年4月26日至清償日止按年息5%計算之利息。㈢願以現金供擔
    保，請准宣告假執行。
二、被上訴人則以：國寶人壽遭金管會接管委由保險安定基金管
    理並標售系爭未保留資產由伊承受，故已無繼續聘上訴人擔
    任總經理必要，所為系爭終止，乃本於保險法令為之，非無
    正當理由。上訴人請求伊給付系爭報酬，與系爭契約第8條
    第2項所定國寶人壽無正當理由終止之要件不符。縱上訴人
    得為請求，其因系爭終止獲伊給付年資補償21萬8750元及應
    休未休獎金6萬2498元，且自104年7月1日起至104年12月31
    日受伊委任擔任顧問獲取顧問報酬90萬元，均應依民法第21
    6條之1及第267條但書規定扣除等語置辯。並答辯聲明：上
    訴駁回。
三、查上訴人與國寶人壽於102年10月25日簽訂系爭契約，由國
    寶人壽聘上訴人擔任總經理，委任期間自當日起至105年10
    月24日止，期間共3年。嗣國寶人壽於103年8月12日由金管
    會接管，於104年3月27日與被上訴人簽訂系爭讓與合約，約
    定系爭未保留資產自同年7月1日起概括讓與被上訴人，國寶
    人壽隨後於同年5月28日為系爭終止，並以同年6月30日為終
    止日等情，為兩造所不爭執（見本院卷第124至125頁），復
    有國寶人壽董事會議紀錄、委任契約、金管會函、保險安定
    基金新聞稿、終止契約通知書等為證（見原審卷第19至20、
    27、33、72頁），堪信為真實。
四、上訴人主張經國寶人壽所為系爭終止，伊無可歸責之事由，
    被上訴人概括承受系爭未保留資產，應依系爭契約第8條第2
    項約定，給付伊系爭酬勞云云，被上訴人予以否認，並以前
    揭情詞置辯。是本件首應釐清者厥為：系爭契約第8條第2項
    所定正當理由，是否限於有可歸責於上訴人之重大事由？國
    寶人壽所為系爭終止有無正當理由？上訴人依系爭契約第8
    條第2項約定及債務承擔之法律關係，請求被上訴人給付系
    爭酬勞，有無理由？茲析述判斷如下：
  ㈠按解釋契約，固須探求當事人立約時之真意，不能拘泥於契
    約之文字，但契約文字業已表示當事人真意，無須別事探求
    者，即不得反捨契約文字而更為曲解。
  ㈡經查，系爭契約第8條第2項約定：「委任期間屆滿前，除因
    可歸責於乙方（即上訴人）之重大事由外，甲方（即國寶人
    壽）無正當理由提前終止契約時，乙方得向甲方請求給付委
    任期間內第2條規定應給付之酬勞總金額。」（見原審卷第2
    1頁）。茲參酌證人即國寶人壽締結系爭契約時代理總經理
    米介中證稱：系爭契約係以既有之總經理聘用制式條文修改
    簽訂，其中第8條第2項原制式條文為：「委任期間屆滿前，
    甲方無正當理由提前終止契約時……」因被上訴人對於何謂無
    正當理由有所質疑，提議加上：「除因可歸責於乙方之重大
    事由外。」等文字以期明確，嗣由法務人員討論後認為與原
    條文文義並無違背，因而同意加註為現約定條文，當時並沒
    有考量國寶人壽有正當理由，但無可歸責於上訴人之重大事
    由之情形等語（見本院前審審卷第124頁）；證人即國寶人
    壽法令遵循室主管陳曉鳴證稱：系爭契約第8條第2項為國寶
    人壽的制式範本，本無除外規定，因上訴人質疑，經參考公
    司法董事責任及民法委任規定，前開制式條文符合法律所定
    最低標準，本無修改必要，但為降低上訴人疑慮而為修正等
    語（見本院卷第89頁），可知系爭契約第8條第2項有關「委
    任期間屆滿前，甲方無正當理由提前終止契約時，乙方得向
    甲方請求給付委任期間內第2條規定應給付之酬勞總金額。
    」之約定，為原契約草案之制式內容，且於訂約時予以留用
    ，另增訂「除因可歸責於乙方之重大事由外。」之除外約定
    ，使原制式內容成為原則之約定，依當事人締約時之真意，
    新增例外約定之目的，乃在減低上訴人疑慮，並無變更原制
    式內容之意。準此，有關該條項意思表示之解釋，即應與原
    制式契約內容趨於一致，始符合當事人之真意。換言之，國
    寶人壽依約僅在委任期間屆滿前無正當理由提前終止契約，
    始有系爭契約第8條第2項之適用，並在此前提範圍內，增設
    除外約定，使「上訴人有可歸責之重大事由即非屬無正當理
    由而得排除該條項原則約定適用」乙事，更加明確。是倘國
    寶人壽提前終止契約有正當理由，則無論有無可歸責於上訴
    人之重大事由，上訴人均無依系爭契約第8條第2項約定請求
    終止後所剩餘委任期間酬勞之餘地。
  ㈢次查，國寶人壽經金管會於103年8月12日依保險法第149條第
    3項第2款、第4項規定接管，究其原因，乃因財務狀況顯著
    惡化，有損及被保險人權益之虞，所提增資規劃及財務業務
    改善計畫並經金管會否准，有金管金函文在卷可查（見原審
    卷第27頁）。國寶人壽經接管後，於104年3月23日完成標售
    ，並與被上訴人簽訂系爭讓與合約，約定自104年7月1日起
    概括轉讓系爭未保留資產予被上訴人，為兩造所不爭，則自
    該轉讓基準日起，國寶人壽自已無繼續聘任總經理必要。前
    揭系爭未保留資產之概括轉讓，乃由保險安定基金於受金管
    會委任接管國寶人壽後，依保險法第149條之2第2項第2款規
    定，為維護被保險人基本權益或金融穩定，由公權力介入之
    依法令行為，國寶人壽執此充分且合理之理由，於104年5月
    28日通知上訴人提前終止系爭契約，並以同年6月30日為終
    止日，即難謂無正當理由，依照前揭說明，上訴人縱無可歸
    責之重大事由，亦不得依系爭契約第8條第2項請求被上訴人
    給付系爭酬勞。
  ㈣至米介中雖另證稱：當初定「正當理由」的意思，就是公司
    要終止契約，必須上訴人有違法或具體事實造成公司損失，
    否則就要依照系爭契約第8條第2項規定給予酬勞云云（見本
    院前審卷第124頁背面第21至23行），惟其亦證稱：伊向上
    訴人解釋有正當理由，一般來說，包括受任人有違法、故意
    、重大違失造成公司損害等情形等語（見同上頁面第10至12
    頁），米介中或以絕對肯定口吻，證述當初定有正當理由，
    必須以上訴人有可歸責之重大事由為要件云云，或又證述當
    時係以一般通常之情狀，向上訴人解釋正當理由係包括上訴
    人有可歸責之重大事由等語，其前後證述，尚非完全一致，
    審諸其亦證稱：當時就正當理由之內涵，並沒有考量國寶人
    壽有正當理由，但無可歸責於上訴人之重大事由之情形等語
    （見同上頁面第23至24行），足見米介中代表國寶人壽與上
    訴人進行系爭契約締約磋商，應係以一般通常情狀，向上訴
    人說明所謂有正當理由典型，並非周延考慮正當理由各種情
    狀後，而決定限縮正當理由之範圍，自難僅憑其首揭證詞，
    遽認系爭契約第8條第2項所謂正當理由，必須以有可歸責於
    上訴人之重大事由為要件，併此指明。
五、綜上所述，上訴人依系爭契約第8條第2項約定，請求被上訴
    人應給付469萬3548元，及自105年4月26日至清償日止按年
    息5%計算之利息，非屬正當，不應准許。從而，原審為上訴
    人敗訴之判決，並無不合。上訴論旨指摘原判決不當，求予
    廢棄改判，為無理由，應駁回其上訴。
六、本件事證已臻明確，兩造其餘之攻擊或防禦方法及所用之證
    據，經本院斟酌後，認為均不足以影響本判決之結果，爰不
    逐一論列，附此敘明。
七、據上論結，本件上訴為無理由。依民事訴訟法第449條第1項
    、第78條，判決如主文。
中　　華　　民　　國　　109 　年　　3 　　月　　10　　日
                    民事第二十四庭
                        審判長法  官  周舒雁
                              法  官  沈佳宜
                              法  官  周群翔
正本係照原本作成。
如不服本判決，應於收受送達後20日內向本院提出上訴書狀，其
未表明上訴理由者，應於提出上訴後20日內向本院補提理由書狀
（均須按他造當事人之人數附繕本）上訴時應提出委任律師或具
有律師資格之人之委任狀；委任有律師資格者，另應附具律師資
格證書及釋明委任人與受任人有民事訴訟法第466 條之1第1項但
書或第2項（詳附註）所定關係之釋明文書影本。
中　　華　　民　　國　　109 　年　　3 　　月　　10　　日

　　　　　　　　　　　　    　書記官  秦千瑜
附註：
民事訴訟法第466條之1（第1項、第2項）：
對於第二審判決上訴，上訴人應委任律師為訴訟代理人。但上訴
人或其他法定代理人具有律師資格者，不在此限。
上訴人之配偶、三親等內之血親、二親等內之姻親，或上訴人為
法人、中央或地方機關時，其所屬專任人員具有律師資格並經法
院認為適當者，亦得為第三審訴訟代理人。                             

附表：
編號 項目 請求金額 1 月薪 394萬3548元【計算式：250,000 ×（15＋24/31）＝3,943,548，小數點以下四捨五入，下同】 2 年終及 績效獎金 75萬元【計算式：250,000×3 ＝750,000 】 總計  469萬3548元